臺灣基隆地方法院民事裁定　　　　　　　99年度監宣字第84號
聲　請　人　劉志忠
訴訟代理人　陳靜育律師
應受輔助宣
告　之　人　劉志忠
利害關係人　蔡鳳蓮
　　　　　　周麗蘋
上列聲請人聲請對劉志忠輔助宣告事件，本院裁定如下：
    主    文
宣告劉志忠（男，民國○○年○月○○日生，身分證統一編號：Ｚ0000
00000號）為受輔助宣告之人。
選定蔡鳳蓮（女，民國○○年○○月○○日生，身分證統一編號：Ｚ000
000000號）為受輔助宣告之人之輔助人。
指定周麗蘋（女，民國○○年○○月○○日生，身分證統一編號：Ｚ000
000000號）為會同開具財產清冊之人。
聲請費用新臺幣壹仟元由受輔助宣告之人負擔。
    理    由
一、聲請意旨略以：聲請人因智能輕度障礙，日前遭其弟劉志華
    以暴力脅迫聲請人簽署若干文件資料，事後發現其弟竟將聲
    請人名下所有房地擅自委託仲介出售，並將所得款項據為己
    有。又聲請人接獲小客車燃料稅單及信用卡帳單，因而推測
    其弟以聲請人名義購置車輛及申辦信用卡，並使聲請人負有
    上述稅款及卡債，由此可知聲請人欠缺處理事務之能力，且
    處於心智缺陷之狀況，對於意思表示、受意思表示或辨識其
    意思表示效果之能力，顯有不足，為此聲請對聲請人為輔助
    之宣告，並聲請宣告聲請人之母蔡鳳蓮為聲請人之輔助人等
    語。
二、按對於因精神障礙或其他心智缺陷，致其為意思表示或受意
    思表示，或辨識其意思表示效果之能力，顯有不足者，法院
    得因本人、配偶、四親等內之親屬、最近一年有同居事實之
    其他親屬、檢察官、主管機關或社會福利機構之聲請，為輔
    助之宣告，民法第15條之1第1項定有明文。次按受輔助宣告
    之人，應置輔助人；輔助人及有關輔助之職務，準用第1095
    條、第1096條、第1098條第2項、第1100條、第1102條、第
    1103條第2項、第1104條、第1106條、第110 6條之1、第110
    9條、第1111條至第1111條之2、第1112條之1及第1112條之2
    之規定；法院為監護之宣告時，應依職權就配偶、四親等內
    之親屬、最近一年有同居事實之其他親屬、主管機關、社會
    福利機構或其他適當之人選定一人或數人為監護人，並同時
    指定會同開具財產清冊之人；法院選定監護人時，應依受監
    護宣告之人之最佳利益，優先考量受監護宣告之人之意見，
    審酌一切情狀，並注意下列事項：一、受監護宣告之人之身
    心狀態與生活及財產狀況。二、受監護宣告之人與其配偶、
    子女或其他共同生活之人間之情感狀況。三、監護人之職業
    、經歷、意見及其與受監護宣告之人之利害關係。四、法人
    為監護人時，其事業之種類與內容，法人及其代表人與受監
    護宣告之人之利害關係，民法第1113條之1、第1111條第1項
    、第1111條之1亦分別定有明文。
三、經查：
  (一)聲請人主張之前揭事實，業據其提出中華民國身心障礙手冊
    影本、財團法人金融聯合徵信中心當事人綜合信用報告等件
    為證；又經本院在鑑定人即長庚醫療財團法人基隆長庚紀念
    醫院王亮人醫師前訊問聲請人時，聲請人對其姓名、出生年
    月日、名下財產等簡易問答事項，雖能清楚表達，惟對簡單
    之計算問答，則無法回答等情，有本院100年2月14日訊問筆
    錄在卷可稽，且其精神狀態經鑑定結果略以：(一)個人史及相
    關疾病史：劉員（即聲請人）於孩童時期罹患新生兒黃疸，
    自幼年即發展遲緩，學習效能低落。成年後雖具備基本生活
    自理能力，但無能力工作謀生。(二)生活狀況及現在身心狀態
    （含檢查結果）：劉員鑑定時之認知功能表現方面，總智商
    係54，屬於輕度接近中度智能障礙的範圍；語文智商係50，
    屬於輕度到中度智能障礙的範圍；作業智商係62，屬於輕度
    智能障礙的範圍，語文智商顯著低於作業智商。就身體及精
    神狀態方面，劉員身材中等，皮膚乾燥，自行步入診間，四
    肢活動自如，於鑑定時意識清楚，外觀尚合宜，態度合作，
    注意力亦可集中。表現無明顯激燥不安或社交退縮，惟語言
    表達有構音不良之情形以致於有些字句含混不清，回答之字
    句皆相當簡略及淺顯，思考內容貧乏，但否認有妄想及幻覺
    的經驗。在認知能力方面，劉員定向感完整，可以正確回答
    自己的姓名及生日，惟對於自己的地址及現在的總統則回答
    有誤。對於算數問題，必需用畫圈圈的方式一一點數，顯示
    劉員計算能力及一般常識皆有顯著缺失。就日常生活狀況方
    面，劉員日常生活皆能自理。金錢財務方面，劉員可自行持
    印章至郵局領取存款，膳食自行購買，惟對於數字、帳戶、
    不動產、信用卡等社會或金融事務概念則全然缺乏。(三)結論
    ：綜合以上所述，劉員之過去生活史、疾病史、身體檢查及
    精神狀態檢查結果，認為劉員目前因智能障礙，致其為意思
    表示、受意思表示和辨識其意思表示效果之能力已達『顯有
    不足』之程度等語，有長庚醫療財團法人基隆長庚紀念醫院
    100年2月16日（100）長庚院基法字第5號函附精神鑑定報告
    書1份在卷可憑。綜合上情，足認聲請人確有心智缺陷，致
    其為意思表示或受意思表示或辨識其意思表示效果之能力，
    顯有不足，而有受輔助之必要，故聲請人聲請對其本人為輔
    助之宣告，為有理由，應予准許。
  (二)又查聲請人無配偶，目前最近親屬為其母蔡鳳蓮及其弟劉志
    華，有聲請人提出之戶籍謄本在卷可稽，惟其弟劉志華涉嫌
    暴力脅迫聲請人簽署若干文件資料、以聲請人名義購車及申
    辦信用卡，致聲請人受有財產損失及背負卡債，致不宜擔任
    聲請人之輔助人，而利害關係人蔡鳳蓮，為聲請人之至親，
    與聲請人關係密切，並表達願意擔任聲請人輔助人之意願，
    且聲請人於本院訊問時，亦表示同意由其母蔡鳳蓮任輔助人
    （見本院100年1月5日訊問筆錄），是本院參酌上情，認由
    利害關係人蔡鳳蓮擔任聲請人之輔助人，最能符合聲請人之
    最佳利益，爰選定蔡鳳蓮為聲請人之輔助人。又利害關係人
    周麗蘋為聲請人之鄰居，其同意擔任本件會同開具財產清冊
    之人，且聲請人對此亦表同意，有本院100年1月5日訊問筆
    錄在卷可查，故本院認由其擔任會同開具財產清冊之人，應
    屬適當，爰依前開規定，指定周麗蘋為本件會同開具財產清
    冊之人。
五、依民事訴訟法第624條之1第3項、第608條第1 項，裁定如主
    文。
中    華    民    國    100    年    2     月   24    日
                   家事法庭法  官  王美婷
以上正本係照原本作成。
如不服本裁定關於選定輔助人及指定會同開具財產清冊之人等部
分，應於送達後十日內向本院提出抗告狀，並繳納抗告費新臺幣
1千元；其餘關於宣告輔助之部分，不得抗告。
中    華    民    國    100    年    2     月   24    日
                           書記官  明祖斌